最高法院刑事判決　　　　　　　　　　　　　　　九十一年度台上字第五七九七號
　　上　訴　人　甲○○
右上訴人因妨害秩序案件，不服台灣高等法院花蓮分院中華民國八十九年七月六日第
二審更審判決（八十九年度上重更(二)字第一四號，起訴案號：台灣台東地方法院檢察
署八十七年度偵字第一○五七號），提起上訴，本院判決如左：
    主  文
原判決撤銷，發回台灣高等法院花蓮分院。
    理  由
本件原判決認定上訴人甲○○綽號「黑印度」，民國六十年間，首謀聚合台北市大安
區不良分子王德修、許桃元及綽號「勇仔」等人，成立以收取保護費，開設賭場並在
特種行業圍勢之以犯罪為宗旨之組織「大安庄幫」，並先後陸續吸收廖新發、白火盛
、馬清和、蔡景旭、陳忠祺、鄭志和、周滿堂、夏政國、林光輝、許修睦、李少輝、
李泰和等為成員，原以台北市○○路與敦化南路交岔路口附近之神壇作為其成員聚集
處所，嗣遷至台北市○○路○段三○巷七弄三號之「聖君宮」，最後再遷至台北市○
○路六十三巷四弄七號四樓之「三皇宮」，至八十年間始脫離該組織等情。因而撤銷
第一審關於上訴人違反組織犯罪防制條例部分之判決，改判論處上訴人首謀以犯罪為
宗旨之結社罪刑，固非無見。
惟查：(一)、原判決以上訴人於六十年間首謀聚合大安區不良分子王德修等人成立以收
取保護費，開設賭場並在特種行業圍勢之以犯罪為宗旨之組織「大安庄幫」，至八十
年間始脫離該組織，而認上訴人犯罪行為繼續至八十年間止（見原判決第二頁末行）
，乃變更檢察官之起訴法條，論處上訴人首謀以犯罪為宗旨之結社罪。惟刑法第一百
五十四條第一項後段之首謀犯罪結社罪，其行為並無繼續性，發起人因首創謀議而聚
合成立犯罪組織時，其首謀犯罪結社之犯罪行為即已完成，嗣後於其未脫離該組織之
前，僅係參與犯罪結社行為之繼續，而非實施首謀犯罪結社行為之繼續。又本件係經
檢察官於八十七年四月二十二日起訴，同月二十四日繫屬於第一審法院，則上訴人六
十年間首謀犯罪結社之行為，於經檢察官提起公訴之前，其追訴權時效是否已罹於時
效而消滅，即與原判決所應適用之論罪科刑法條及得否上訴第三審法院，均至有關係
。原判決未詳予研求，即遽認上訴人應負首謀犯罪結社罪責，難謂無判決適用法則不
當之違誤。(二)、發起或參與犯罪組織之罪，並不以果於發起、參與該組織後有無實際
之犯罪行為或並無其他職業為必要，縱長期未參加該犯罪組織之不法活動，仍無解於
其繼續參與該犯罪組織之責任。原判決依據上訴人於偵查中之供述，及李少輝、許高
祥、周滿堂、陳建宏、許訓誌、許再興、賴光輝、許重熀、許殷愷等人之供證，而認
「大安庄幫」係由上訴人首謀聚合成立。然發起係參與行為之一種態樣，茍無具體事
證足堪憑認上訴人已有脫離或解散「大安庄幫」之事實，其參與該組織之犯罪行為自
仍未終了，而在繼續實施中；原判決以上開證人等「無一敘及被告自八十年以後仍未
脫離該組織」，及「參酌證人李泰和於偵查中已證明被告於八十二年間即叫伊跟被告
到大陸福州、上海等地學習百貨生意」云云（見原判決第三頁第四至十行），而全未
論述有何證據可證明上訴人確已脫離「大安庄幫」，即謂上訴人在八十年間已脫離上
開犯罪組織，自有不依憑證據認定犯罪事實及判決理由不備之可議。上訴意旨雖未指
摘及此，惟為本院得依職權調查之事項，應認仍有發回更審之原因。
據上論結，應依刑事訴訟法第三百九十七條、第四百零一條，判決如主文。
中      華      民      國    九十一    年      十      月     十六     日
                              最高法院刑事第九庭
                                  審判長法官  陳  炳  煌
                                        法官  陳  正  庸
                                        法官  韓  金  秀
                                        法官  吳  信  銘
                                        法官  徐  文  亮
      右正本證明與原本無異
                                              書  記  官
中      華      民      國    九十一    年      十      月    二十一    日
